【裁判字號】    92,訴,42
【裁判日期】    920630
【裁判案由】    塗銷所有權移轉登記等
【裁判全文】
臺灣基隆地方法院民事判決                            九十二年度訴字第四二號
    原      告  華僑商業銀行股份有限公司南港分公司
    法定代理人  己○○
    訴訟代理人  乙○○律師
    複  代理人  戊○○        .
    被      告  甲○○        .
                丁○○        .
                丙○○        .
    共      同  林達傑律師
    訴訟代理人
右當事人間請求塗銷所有權移轉登記等事件，本院判決如左：
    主      文
被告甲○○、丙○○就坐落基隆市○○區○○段八一八地號土地面積五一一二平方公
尺所有權應有部分一○○○○分之九五及其上基隆市○○區○○段二六一三建號門牌
號碼基隆市○○路六四○巷五一之一號建物所有權應有部分全部，於民國九十一年六
月十一日所為買賣行為及於民國九十一年七月一日所為移轉所有權之行為，應予撤銷
。
被告丁○○、丙○○就坐落基隆市安樂區○○○段內寮小段五九六地號土地面積二三
四一平方公尺所有權應有部分二三四一分之二五及其上基隆市安樂區○○○段內寮小
段五八八建號門牌號碼基隆市○○街一五八號四樓建物所有權應有部分全部，於民國
九十年六月十三日所為買賣行為及於民國九十一年七月五日所為移轉所有權之行為，
應予撤銷。
被告丙○○應將第一項所示不動產經基隆市信義地政事務所於民國九十年六月二十六
日收件登記字號（九一）基信字第七四八七號及民國九十一年七月一日收件登記字號
（九一）基信字第七六七三號，暨第二項所示不動產經基隆市安樂地政事務所於民國
九十一年七月二日收件登記字號（九一）基安字第一五五三二號所為登記原因買賣之
所有權登記塗銷。
訴訟費用由被告甲○○、丙○○負擔四分之三，餘由被告丁○○、丙○○負擔。
    事    實
甲、原告方面：
一、聲明：求為判決如主文第一項至第三項所示。
二、陳述：
  (一)被告甲○○、丁○○為夫妻，均為訴外人傑得實業有限公司（以下簡稱傑得公司
    ）之股東，並係傑得公司向原告借款之連帶保證人，傑得公司向原告借款數筆，
    自九十一年二月間起即陸續未依約按期清償，其中九十一年二月十七日、同年四
    月十日向原告各借款新臺幣（下同）五十萬元及五百萬元部分，亦自九十一年六
    月拒繳本息，迭經原告催繳均置之不理。嗣經原告向法院聲請核發支付命令，並
    依法調閱被告之財產資料後，始發覺被告甲○○、丁○○分別於九十一年六月十
    一日、同年月十三日將其等所有坐落基隆市○○區○○段八一八地號土地、面積
    五一一二平方公尺、應有部分一○○○○分之九五，及其上二六一三建號即門牌
    號碼基隆市○○路六四○巷五一之一號房屋、應有部分全部，暨基隆市安樂區○○○段內寮小段五九六地號土地、面積二三四一平方公尺、應有部分二三四一分
    之二五，及其上五八八建號即門牌號碼基隆市○○街一五八號四樓、應有部分全
    部（以下簡稱系爭不動產），以買賣方式，移轉登記為傑得公司職員即被告丙○○所有，冀圖脫免清償責任。
  (二)按債務人所為之無償行為，有害及債權者，債權人得聲請法院撤銷之。債務人所
    為之有償行為，於行為時明知有損害於債權人之權利者，以受益人於受益時亦知
    其情事者為限，債權人得聲請法院撤銷之，民法第二百四十四條第一項、第二項
    定有明文。另最高法院六十七年五月二十三日、六十七年度第五次民事庭會議決
    議：「債務人欲免其財產被強制執行，與第三人通謀而虛偽意思表示，將其所有
    不動產為第三人設定抵押權，債權人可依侵權行為之法則，請求第三人塗銷登記
    ，亦可行使代位權，請求塗銷登記，兩者任其選擇行使之。」。查被告甲○○、
    丁○○為傑得公司之股東，被告丙○○為傑得公司之職員，對於傑得公司之財務
    狀況自是知之甚稔，明知傑得公司無法償付對原告之債務後，竟緊急將系爭不動
    產所有權移轉予被告丙○○所有，且被告丙○○亦無必要於同一時間內連續購買
    二間房屋，核其等所為有違經驗法則，顯見被告應係串謀虛以買賣為名而行脫產
    之實，則其買賣行為當然無效，原告自可依侵權行為之法則請求被告塗銷所有權
    移轉登記，如被告間並非通謀而為虛偽意思表示，則依民法第二百四十四條第一
    項、第二項規定，訴請撤銷被告間之買賣行為，並塗銷前述所有權移轉登記。
  (三)查創馨有限公司（以下簡稱創馨公司）於九十一年三月一日設立，資本額一百萬
    元，於設立之初即已籌足，又何需向被告丙○○借款，且依被告所提創馨公司之
    合作金庫活期存款存摺明細所示，被告丙○○固於九十一年三月十二日匯款一百
    萬元，然被告甲○○亦於同年月二十二日匯款一百萬元，四月三十日則以金融卡
    轉存一百萬元至創馨公司上開帳戶內，被告甲○○既可匯款一百萬元至創馨公司
    ，又何必因創業向被告丙○○借款一百萬元，且被告丙○○係匯款給創馨公司，
    難認係被告甲○○向被告丙○○借款。至於被告甲○○抗辯積欠被告丙○○四、
    五十萬元部分，並未舉證以實其說，不足憑信，且該債務與被告丁○○無關，何
    以將被告丁○○所有之不動產亦移轉為被告丙○○所有。
三、證據：提出約定書一件、借據二件、放款部份本金利息收回明細表二件、本院九
    十一年度促字第一三三○七、一三三一七、九七四、九七五號支付命令及確定證
    明書各一件、臺灣士林地方法院九十一年度促字第二九○四八、二九○四九號支
    付命令及確定證明書各一件、財政部臺北市國稅局財產歸屬資料清單二件、土地
    及建物登記謄本二件、原告授信審核表(一)二件、信用調查表（個人用）一件、信
    用保證書一件、財團法人中小企業信用保證基金九十一年一月二十五日９１審一
    續字第６０１９９０號函一件（以上均為影本），並聲請向基隆市信義、安樂地
    政事務所調取該所受理被告甲○○、丙○○及丁○○、丙○○以買賣為原因之所
    有權移轉登記資料。
乙、被告方面：
一、聲明：求為判決駁回原告之訴。
二、陳述：
  (一)被告甲○○、丁○○固為傑得公司之股東，然係因傑得公司負責人葉大鈞係被丁○○胞姐黃瑤瑩之配偶，礙於黃瑤瑩之要求，不得不同意配合傑得公司之設立作
    業，並與原告簽立約定書擔保傑得公司之債務。然被告甲○○、丁○○僅係受僱
    於該公司支領薪資，從未參與公司之經營及決策。嗣被告甲○○、丁○○於九十
    一年初自傑得公司辭職，於九十一年三月一日自行創立創馨公司，對於傑得公司
    於九十一年二月二十七日及同年四月十日向原告借款合計五百五十萬元，被告甲○○、丁○○確不知情，且從未就上開借款再行對保或簽立任何書面。另被告丙○○係於傑得公司擔任倉管職務，並非負責人或經理級以上之主管，就公司對外
    舉債等事務，當然亦不知情，且被告丙○○與被告甲○○本係自小仳鄰而居之多
    年好友，在被告甲○○、丁○○離職創業同時，也同意被告甲○○之邀請，辭去
    傑得公司之職務，顯然就傑得公司在前述時間之借款一無所知。
  (二)又被告丙○○與甲○○相交多年，本對被告甲○○即有將近四、五十萬元之債權
    ，而在被告甲○○於九十一年初提議另行創業之際，被告丙○○不但以離職之行
    動表示支持，更借貸一百萬元予被告甲○○作為創業資金，被告甲○○、丁○○
    因無餘力在公司創立之初即時償還被告丙○○之借款，遂以系爭不動產抵償，將
    所有權移轉登記為被告丙○○所有。且坐落基隆市○○區○○段八一八地號土地
    及其上門牌號碼基隆市○○路六四○巷五一之一號建物，已由被告甲○○分別向
    台新國際商業銀行股份有限公司（以下簡稱台新銀行）及基隆區漁會設定兩筆同
    為一百八十萬元之最高限額抵押權貸款，於九十一年七月一日尚積欠台新銀行五
    十五萬八千六百八十八元及基隆區漁會一百十四萬八千七百八十六元，暫且不論
    在房市行情低迷之際，系爭不動產是否仍有原告主張之價值，單論被告丙○○對
    被告甲○○、丁○○確有可查明之一百萬元債權（不包含難以證明之其他債權）
    ，以及當時系爭不動產上所設定之抵押權，被告丙○○取得系爭不動產之對價，
    顯然遠高過系爭不動產之實際交易價值，故被告就系爭不動產之買賣及移轉登記
    ，確有相當之對價，而非通謀虛偽意思表示或詐害債權行為。
  (三)另被告甲○○、丁○○移轉系爭不動產行為，係清償對被告丙○○之債務，固生
    減少財產之結果，但同時亦減少對被告丙○○之債務，非必生減少資力之結果，
    即難謂為詐害行為。
  (四)訴外人傑得公司於九十一年二月二十七日及同年四月十日各向原告借款五十萬元
    及五百萬元，其借款期間分別自九十一年二月二十七日至九十一年八月二十六日
    、九十一年四月十日至九十二年四月十日止，且依五百萬元之借據內容及原告就
    五十萬元製作之放款部份本金利息收回明細表所示，該債務之清償方法為到期一
    次清償，則在借款期限屆至之前，傑得公司無返還本金之義務，原告亦無依連帶
    保證之法律關係請求被告償還本金之權利，而傑得公司就上開借款利息分別清償
    至九十一年六月二十七日及同年月十日，須至下一期應繳利息日即九十一年七月
    二十七日及同年月十日時，始發生遲延該期利息之債權，則於系爭不動產移轉登
    記為被告丙○○所有時，原告對傑得公司並無債權發生，被告甲○○、丁○○就
    系爭不動產之處分行為，自非詐害債權行為。
三、證據：提出傑得公司股東名冊、勞工保險被保險人投保資料表、基隆市營利事業
    登記證、合作金庫活期存款存摺明細、台新銀行及基隆區漁會還款明細影本各一
    件。
    理    由
一、原告主張：被告甲○○、丁○○為訴外人傑得公司向原告借款之連帶保證人，傑
    得公司自九十一年二月間起陸續未依約按期清償，被告甲○○、丁○○即應負連
    帶清償責任。但被告甲○○、丁○○為逃避債務，竟分別於九十一年六月十一日
    、同年月十三日將其等所有坐落基隆市○○區○○段八一八地號土地、面積五一
    一二平方公尺、應有部分一○○○○分之九五，及其上二六一三建號即門牌號碼
    基隆市○○路六四○巷五一之一號房屋、應有部分全部，暨基隆市安樂區○○○
    段內寮小段五九六地號土地、面積二三四一平方公尺、應有部分二三四一分之二
    五，及其上五八八建號即門牌號碼基隆市○○街一五八號四樓、應有部分全部，
    以買賣方式，移轉登記為被告丙○○所有，而有害及原告之債權，為此依通謀虛
    偽意思表示、民法第二百四十四條第一項、第二項規定請求撤銷被告間之買賣行
    為，並塗銷系爭不動產所有權移轉登記。
二、被告則以：被告甲○○、丁○○雖係傑得公司之股東，然僅受僱於該公司支領薪
    資，從未參與公司之經營及決策，而被告丙○○係於傑得公司擔任倉管職務，並
    非負責人或經理級以上之主管，故被告就傑得公司向原告借款過程並不知情，且
    被告甲○○積欠被告丙○○至少一百萬元，故約定以系爭不動產抵償債務，被告
    間之移轉行為係有償行為，並非通謀虛偽意思表示，亦同時減少對被告丙○○之
    債務，不影響被告甲○○、丁○○之資力，況移轉系爭不動產所有權時，傑得公
    司於九十一年二月二十七日及同年四月十日各向原告借款五十萬元及五百萬元之
    本金及該期利息債權尚未發生，並未詐害原告之債權，原告自不得行使撤銷權等
    語，作為抗辯。
三、查被告甲○○、丁○○為訴外人傑得公司之股東，並為該公司之連帶保證人，於
    九十年四月十三日與原告訂立最高限額保證本金二千萬元之約定書，嗣傑得公司
    就部分債務自九十一年二月間起未依約清償，經原告聲請核發如附件所示之支付
    命令確定，被告甲○○、丁○○則分別於九十一年六月十一日、同年月十三日將
    其等所有系爭不動產，以買賣方式，移轉登記為被告丙○○所有等事實，業據原
    告提出約定書一件、借據二件、放款部份本金利息收回明細表二件、本院九十一
    年度促字第一三三○七、一三三一七、九七四、九七五號支付命令及確定證明書
    各一件、臺灣士林地方法院九十一年度促字第二九○四八、二九○四九號支付命
    令及確定證明書各一件、財政部臺北市國稅局財產歸屬資料清單二件、土地及建
    物登記謄本二件，及依原告之聲請向基隆市信義、安樂地政事務所調取被告間所
    有權移轉登記資料查閱屬實，並為被告所不爭執，上開事實堪認為真實。
四、原告主張被告間訂立之系爭不動產買賣契約，為通謀為虛偽之意思表示，係屬無
    效，而訴請塗銷被告間之不動產所有權移轉登記云云，為被告所否認，原告並未
    就被告間通謀虛偽之意思表示此利己之事實舉出積極證據，自不足採信。至於原
    告得否行使撤銷權，其爭執重點在於：(一)被告移轉系爭不動產所有權時，原告對
    被告甲○○、丁○○之債權是否已經存在，(二)被告間以買賣為登記原因之移轉系
    爭不動產所有權是無償行為或有償行為，(三)被告移轉系爭不動產所有權之行為是
    否害及原告之債權，經查：
  (一)按數人負同一債務，明示對於債權人各負全部給付之責任者，為連帶債務。連帶
    債務之債權人，得對於債務人中之一人或數人或其全體，同時或先後請求全部或
    一部之給付。民法第二百七十二條第一項、第二百七十三條第一項分別定有明文
    。且保證債務之所謂連帶，係指保證人與主債務人負同一債務，對於債權人各負
    全部給付之責任者而言，此就民法第二百七十二條第一項規定連帶債務之文義參
    照之甚明（最高法院四十五年臺上字第一四二六號判例意旨參照）。又保證人與
    債權人約定就債權人與主債務人間所生一定範圍內之不特定債務，預定最高限額
    ，由保證人予以保證之契約，學說上稱之為「最高限額保證」。此種保證如定有
    期間者，在該期間內所生約定範圍之債務，不逾最高限額者，均為保證契約效力
    所及；如未定期間者，於保證契約未經保證人依民法第七百五十四條規定終止或
    有其他消滅原因以前，所生約定範圍內之債務，亦同。故在該保證契約有效存在
    期間內，已發生之約定範圍內債務，縱因清償或其他事由而減少或消滅，該保證
    契約依然有效，嗣後所生約定範圍內之債務，於不逾最高限額者，債權人仍得請
    求保證人履行保證責任，有最高法院七十七年度臺上字第九四三號判例可資參照
    。本件依原告所提出兩造訂立之九十年四月十三日約定書所載：「連帶保證人‧
    ‧‧茲向華僑商業銀行股份有限公司‧‧‧保證凡傑得實業（股）公司對貴行（
    包括總行及所屬分支機構）現在（包括過去所負仍未清償者）及將來所負之借款
    、透支、墊款、保證及其他一切債務，以本金二千萬元（或等值）整為限，及其
    利息、遲延利息、違約金、損害賠償及有關履行上開債務所需之一切費用等，連
    帶保證人願負連帶清償之責，‧‧‧」等內容觀之，該約定書乃所謂「未定期限
    之最高限額保證契約」，依前揭說明，於保證契約未經保證人依民法第七百五十
    四條規定終止或有其他消滅原因以前，所生二千萬元範圍內之債務，均為保證效
    力所及。被告甲○○、丁○○對其簽立前揭約定書擔任傑得公司之連帶保證人及
    傑得公司積欠原告債務均不爭執，自應在本金二千萬元之範圍內對原告負連帶清
    償責任，而依附件所示支付命令之記載，傑得公司自九十一年一月間起即陸續未
    依約清償利息，其發生日期係在被告甲○○、丁○○將系爭不動產移轉登記予被
    告丙○○前，被告甲○○、丁○○既為連帶保證人，自應從傑得公司未清償之日
    起對原告負有連帶給付之義務，則被告移轉系爭不動產所有權時，原告對被告甲○○、丁○○之債權已經存在，應堪認定。
  (二)被告抗辯被告丙○○本對被告甲○○即有將近四、五十萬元之債權，而在被告甲○○創立創馨公司之際，被告丙○○更借貸一百萬元予被告甲○○作為創業資金
    ，因無餘力償還，遂以系爭不動產抵償，故被告就系爭不動產之買賣及移轉登記
    ，確有相當之對價云云，並提出基隆市政府營利事業登記證及創馨公司之合作金
    庫活期存款存摺影本各一件為憑。然創馨公司資本額為一百萬元，於九十一年三
    月一日即經基隆市政府核准設立，其所需資本於核准設立時應已備妥，而被告丙○○係於九十一年三月十二日始匯款一百萬元至創馨公司之合作金庫活期存款帳
    戶，則被告丙○○匯款之一百萬元是否被告甲○○為創立創馨公司而向被告丙○○借貸，顯有疑問，且係匯款予創馨公司，亦難認係被告甲○○向被告丙○○借
    款，至於被告丙○○本對被告甲○○有四、五十萬元債權部分，未據被告舉證以
    實其說，況上開債務均與被告丁○○無關，被告抗辯其等間有債權債務關係存在
    ，洵無足採。被告間就系爭不動產所有權移轉登記原因固為「買賣」，然實際上
    被告甲○○、丁○○並未受有相當之對價，既無對價關係，被告甲○○、丁○○
    將系爭不動產所有權移轉登記予被告丙○○，應為無償行為，自不待言。
  (三)被告甲○○、丁○○為傑得公司向原告借款之連帶保證人，借款人傑得公司未依
    約償還本金及利息，原告自得對借款人之連帶保證人即被告甲○○、丁○○請求
    給付，被告甲○○、丁○○將系不動產以買賣為原因無償移轉登記予被告丙○○
    ，造成其財產積極地減少，償債能力受有影響，自有使原告之債權有不能、困難
    或遲延受清償之虞，是原告所為被告甲○○、丁○○將系爭不動產移轉被告丙○○之無償行為，有害其債權之主張，應屬可採。
五、按債務人所為之無償行為，有害及債權者，債權人得聲請法院撤銷之；並得聲請
    命受益人或轉得人回復原狀，民法第二百四十四條第一項、第四項前段分別定有
    明文。又按「民法第二百四十四條債權人之撤銷權，係為保全債權之履行，所保
    全者乃為債權成立時債務人之責任財產以及債務人給付能力，不會因其詐害行為
    減少，影響債權之求償，因此債權僅需成立於詐害行為以前，詐害行為當時債務
    雖未屆清償期，債權人亦得行使撤銷權」，最高法院八十八年度臺上字第九七六
    號判決意旨可稽。被告甲○○、丁○○在保證契約成立後之保證期間內，未保持
    訂約當時之財產狀況，將系爭不動產無償移轉予被告丙○○，且主債務人傑得公
    司於九十一年六月間被告移轉所有權之前，已有給付遲延之情事，迄至原告行使
    撤銷權，即本件訴訟繫屬時之九十二年一月十七日之際，遲延給付之事實仍然存
    在，被告甲○○、丁○○就該債務須負連帶保證之責，而原告提起本件訴訟未逾
    民法第二百四十五條所定一年之除斥期間，核與行使撤銷權之要件相符。從而，
    原告依上開規定，請求法院撤銷被告間買賣行為及因履行該買賣原因之所有權移
    轉之物權行為，並無不合。又上開物權行為之登記，既得請求撤銷，債權人自得
    同時請求塗銷該所有權移轉登記（參見最高法院七十五年度台抗字第七一號裁定
    ），爰判決如主文第一項、第二項及第三項所示。
六、本件事證已經明確，兩造其餘攻擊、防禦方法及所為之立證，經本院審酌後，認
    與本判決所為上述判斷不生影響，爰不一一論述，附此敘明。
據上論結，本件原告之訴為有理由，依民事訴訟法第七十八條、第八十五條第一項，
判決如主文。
中      華      民      國    九十二    年      六      月      三十    日
~B臺灣基隆地方法院民事庭
~B    法      官  陳湘琳
右為正本係照原本作成。
對於本判決如有不服，須於判決送達後二十日內，向本院提出上訴書狀，上訴於臺灣
高等法院，並按他造當事人之人數附具繕本。
中      華      民      國    九十二    年      七      月      二      日
~B    法院書記官  許世賢


司法院資訊處製作；財團法人民間司法改革基金會備份。
